臺灣基隆地方法院刑事判決　　　　　　　　94年度訴字第32號
公　訴　人　臺灣基隆地方法院檢察署檢察官
被　　　告　乙○○　男　35歲.
上列被告因違反洗錢防制法案件，經檢察官提起公訴（93年度偵
字第4159號），及移送併辦（台灣士林地方法院檢察署93年度偵
字第8315、6813號），被告為有罪之陳述，本院合議庭裁定由受
命法官獨任以簡式審判程序進行審理，並判決如下：
    主  文
乙○○幫助以犯意圖為自己不法之所有，以詐術使人將本人交付
之罪為常業，累犯，處有期徒刑拾月。所得財物新臺幣陸仟元沒
收，如全部或一部不能沒收時，以其財產抵償之。
    事  實
一、乙○○曾於民國82年間，因違反肅清煙毒條例案件，經臺灣
    高等法院判處有期徒刑3 年5 月確定；復因違反肅清煙毒條
    例、麻醉藥品安非他命案件，經臺灣高等法院、本院分別判
    處有期徒刑3 年6 月、5 月確定，並經本院定應執行有期徒
    刑3 年10月確定，上開案件接續執行，於87年8 月7 日因縮
    短刑期假釋出監。嗣經撤銷假釋，而於92年2 月19日縮短刑
    期執行完畢。
二、乙○○於93年3 月間，自綽號「阿華」之不詳姓名成年友人
    處，得知該綽號「阿華」者，有意收購乙○○申請所得之金
    融機構帳戶。乙○○因缺錢花用，明知申請金融機構帳戶使
    用係輕而易舉之事，一般人無故取得他人金融帳戶使用之行
    徑常與侵害財產性犯罪之需要密切相關，且綽號「阿華」之
    成年男子不自行申辦帳戶使用反以高價收買他人存摺，而可
    預見提供自己帳戶供真實姓名、年籍均不詳之綽號「阿華」
    之成年男子使用，可能足以幫助綽號「阿華」之成年男子及
    與之有常業詐欺犯意聯絡之人為常業詐欺犯行，並進而掩飾
    或隱匿綽號「阿華」之成年男子及與之有常業詐欺犯意聯絡
    之人因自己犯常業詐欺罪之所得財物，又對於提供帳戶予綽
    號「阿華」之成年男子使用，雖無必然引發他人萌生常業詐
    欺犯罪，以及用於掩飾或隱匿他人因自己犯常業詐欺罪所得
    財物之確信，但仍以縱若有他人持以犯常業詐欺罪或用以掩
    飾或隱匿他人因自己犯常業詐欺罪所得財物亦無違反其本意
    ，然因資力窘困，竟仍基於幫助綽號「阿華」之成年男子及
    與之有犯意聯絡之人實施常業詐欺，及為綽號「阿華」之成
    年男子掩飾或隱匿彼等自己因犯常業詐欺犯罪所得財物之不
    確定故意，於93年3 月下旬某日，在基隆市區附近，將其先
    前申請得來如附表壹所示之銀行帳戶（含存摺、密碼）共計
    4 個帳戶，交予綽號「阿華」之成年男子，並收取新台幣（
    下同）6000元之報酬，藉此幫助綽號「阿華」之成年男子等
    人，達成向他人常業詐欺取財之目的，及掩飾或隱匿綽號「
    阿華」之成年男子等人因自己犯常業詐欺罪之所得財物。嗣
    綽號「阿華」之成年男子或與之有犯意聯絡之人，於附表貳
    所示時間，向表列甲○○等人，利用表列方法，藉此向人詐
    騙財物，並恃此為生，並將騙得之款項共計427371元提領一
    空。其後，因甲○○等人發覺有異而分別報警，因而循線查
    獲上情。
三、案經基隆市警察局第3 分局報請臺灣基隆地方法院檢察署檢
    察官偵查起訴，及台灣士林地方法院檢察署檢察官移送併辦
    ，本院於準備程序進行中，被告就被訴事實為有罪之陳述，
    經告知被告簡式審判程序之旨，並聽取當事人之意見後，裁
    定進行簡式審判程序審理。
    理  由
壹、程序事項
    查本件被告乙○○所犯者非為死刑、無期徒刑、最輕本刑為
    三年以上有期徒刑之罪或高等法院管轄第1 審案件，其於準
    備程序進行中，先就被訴事實為有罪之陳述，經告知其簡式
    審判程序之旨，並聽取公訴人、被告之意見後，本院業已依
    刑事訴訟法第273 條之1 第1 項之規定，裁定由受命法官獨
    任以簡式審判程序進行本案之審理。
貳、實體事項
一、右揭事實業據被告乙○○於本院審理時供承不諱，核與證人
    甲○○、丁○○、丙○○於警詢中指證之情節相符，復有附
    表壹所列帳戶之立帳申請書、存提款明細表、交易明細查詢
    單等件附卷可稽。次查，於金融機構開設帳戶，請領存摺及
    金融卡，係針對個人身分之社會信用而予以資金流通，具有
    強烈之屬人性格，而金融帳戶作為個人理財之工具，申請開
    設並無任何特殊之限制，一般民眾皆得以存入最低開戶金額
    之方式申請取得，且同一人均得在不同之金融機構申請數個
    存款帳戶使用，乃眾所週知之事實，依一般人之社會經驗，
    若遇不熟識之人委以自己名義申請帳戶，再以高價向其蒐集
    金融帳戶使用，乃甚為怪異之事，衡情，提供帳戶者對於該
    等帳戶是否係供合法使用，絕無不起疑心之理。且自政府開
    放金融業申請設立後，金融機構大量增加，使一般人申請存
    款帳戶更是極為容易且便利，因此除非活期存款帳戶使用人
    欲將帳戶充作犯罪之用，否則一般充作正常使用之活期存款
    帳戶，並無向他人購買之必要，此乃一般人皆知之常識，且
    參以今日社會，利用電話、簡訊、寄送得獎通知等常業詐欺
    案件頻傳，新聞媒體對於詐欺取財犯罪集團大量收購他人存
    款帳戶（俗稱人頭戶）以為取得詐欺款項之方法，且事後提
    領一空，致難以由該銀行帳戶藉以進一步追查實際提款人（
    因銀行帳戶出賣人與該詐欺集團間互不相識，本案被告出賣
    其金融帳戶即屬一例）等情多有傳播，並已為台灣社會經驗
    常見之情形，被告已年三十餘歲，有年籍訊問筆錄在卷可按
    ，以其智識及社會經驗，對於出售其銀行帳戶可供人為常業
    詐欺之不法使用並藉以掩飾或隱匿該犯罪所得當然有所認識
    ，足徵被告確已預見綽號「阿華」之成年男子等人，係以其
    出售之銀行帳戶充為犯罪之用，並作為掩飾或隱匿犯罪所得
    財物之用，且該等非法使用方法並不違於被告之本意。復查
    被害人甲○○等人均指稱係遭詐財而陸續匯入如附表貳所示
    之款項至被告前揭銀行帳戶，以綽號「阿華」之成年男子等
    人以假冒警方等方式，藉此詐欺甲○○等被害人，及依附表
    壹中編號2 及4 之銀行帳戶所示，被告前揭銀行帳戶陸續有
    金錢匯入，然隨即遭提領一空，以及提領之金額共高達43萬
    有餘，已如前述認定，獲取犯罪所得非少之情狀觀之，綽號
    「阿華」之成年男子等人組成之詐欺集團，均係以意圖為自
    己不法之所有，以詐術使人將本人之物交付為常業情灼無疑
    ，彼等從事假冒警方詐財之不法行為，自係恃此為生，應成
    立刑法第340 條常業詐欺罪。綜上，足認前開被害人係遭綽
    號「阿華」之成年男子所屬之常業詐欺集團詐騙，而被害人
    所匯入之款項係常業詐欺之犯罪所得之物，被告前揭銀行帳
    戶則係掩飾或隱匿綽號「阿華」之成年男子等人因自己常業
    詐欺犯罪所得之帳戶至為明確，則被告提供前揭銀行帳戶予
    綽號「阿華」之成年男子等人實施詐欺取財犯行，幫助彼等
    遂行常業詐欺犯罪，又幫助彼等掩飾或隱匿因自己常業詐欺
    罪所得財物等犯行，事證甚明，其犯行堪予認定，應依法論
    科。
二、按前揭常業詐騙集團成員之綽號「阿華」之成年男子或與之
    有犯意聯絡之人，基於意圖為自己不法所有之犯意，以電話
    冒稱警方詐財之方式，使甲○○等多人陷於錯誤，而將本人
    之財物交付，其等所為，係犯刑法第340 條之常業詐欺取財
    罪。被告既預見綽號「阿華」之成年男子以4 本共6000元之
    代價，收購其如附表壹之帳戶，可能供為常業詐欺犯罪被害
    人匯款之用，竟基於幫助常業詐欺之不確定故意，出售其所
    有名義之前揭銀行帳戶，為上開常業詐欺犯行施以助力，核
    其所為係犯刑法第30條第1 項、第340 條之幫助常業詐欺罪
    。
三、次按洗錢防制法已於92年2 月6 日修正公布，並於同年8 月
    6 日施行，修正後該法第9 條第1 項規定：「犯第2 條第1
    款之罪者，處5 年以下有期徒刑，得併科新臺幣3 百萬元以
    下之罰金」，同法第2 條第1 款復規定：「本法所稱洗錢，
    係指下列行為：一　掩飾或隱匿因自己重大犯罪所得財物或
    財產上之利益者」，而刑法第340 條規定之常業詐欺罪，係
    屬現行洗錢防制法第3 條第1 項第5 款所明定之重大犯罪，
    被告基於幫助洗錢之不確定故意，將自己名義之前揭郵局帳
    戶售賣交付予綽號「阿華」之成年男子，而使該常業詐欺犯
    罪集團於實施常業詐欺之重大犯罪時，均得以利用被告帳戶
    供掩飾或隱匿因自己重大犯罪所得財物之用，係犯現行洗錢
    防制法第9 條第1 項、刑法第30條第1 項之幫助掩飾、隱匿
    因自己重大犯罪所得財物罪。雖或有認被告係基於掩飾或隱
    匿他人因重大犯罪所得財物之洗錢犯意，且被告於提供上開
    銀行帳戶予他人使用時，應可預見使用人可能將其提供之帳
    戶用於掩飾他人因重大犯罪所得之財物，而不違反其本意，
    應係犯洗錢防制法第2 條第2 款之罪，應依同法第9 條第2
    項論處；亦有認被告雖係基於幫助掩飾或隱匿他人因自己重
    大犯罪所得財物之洗錢犯意，然被告於提供上開銀行帳戶予
    他人使用時，應可預見使用人可能將其提供之帳戶用於掩飾
    自己因犯罪所得之財物，而不違反其本意，其既提供犯罪者
    洗錢管道之行為，客觀上已足該當洗錢罪之構成要件，即其
    已參與構成犯罪事實之一部，即屬分擔實施犯罪之行為，縱
    其僅以幫助掩飾或隱匿他人因自己重大犯罪之洗錢犯意而參
    與，亦仍屬共同正犯，應係犯洗錢防制法第2 條第1 款之罪
    ，應依同法第9 條第1 項之正論處，而非幫助犯；然按洗錢
    防制法之制定，旨在防止特定重大犯罪不法所得之資金或財
    產，藉由洗錢行為，諸如經由各種金融機關或其他交易管道
    ，轉換成為合法來源之資金或財產，切斷資金與當初犯罪行
    為之關連性，隱匿犯罪行為或該資金不法來源之本質，使偵
    查機關無法藉由資金之流向追查犯罪行為人，其所保護之法
    益為國家對特定重大犯罪之追訴及處罰。又洗錢防制法第2
    條第1 款、第2 款之洗錢行為係指行為人為「掩飾」或「隱
    匿」自己重大犯罪所得財物或財產上之利益【洗錢防制法第
    9 條第1 款之洗錢罪，係以行為人有「掩飾」、「隱匿」自
    己因重大犯罪所得之財物為其構成要件行為】，或行為人「
    掩飾」、收受、搬運、寄藏、故買或牙保他人因重大犯罪所
    得財物或財產上之利益【同法第9 條第2 項之洗錢罪，係以
    行為人「掩飾」他人因重大犯罪所得之財物為其構成要件行
    為】。除利用不知情之合法管道【如金融機關】為之外，其
    他使所得財物或利益之來源合法化，或改變該財物或利益之
    本質，以避免追訴處罰之掩飾、藏匿犯特定重大犯罪所得財
    產或利益之行為均屬之，故洗錢防制法第2 條第1 款、第2
    款之所謂「掩飾」、「隱匿」等之洗錢行為，應就犯罪全部
    過程加以觀察，包括有無因而使重大犯罪所得之財物或財產
    上利益之性質、來源、所在地、所有權或其他權利改變，因
    而妨礙重大犯罪之追查或處罰，或有無阻撓或危及對重大犯
    罪所得之財物或財產上利益來源追查或處罰之行為在內。查
    被告本案行為能被評價成立犯罪者，僅係其出售其所有名義
    之前揭銀行帳戶予他人之行為而已，且於其交付上開銀行帳
    戶之時，就其提供之上開銀行帳戶而言，非必然已有所謂之
    重大犯罪存在，遑論必然有何重大犯罪所得財物可資掩飾、
    隱匿，且被告單純提供交付上開銀行帳戶之行為，在洗錢過
    程中，僅屬一靜態行為，尚待他人之提領、轉帳行為之介入
    ，始會始重大犯罪所得之財物或財產上利益之性質、來源、
    所在地、所有權或其他權利改變，因而妨礙重大犯罪之追查
    ，則為「掩飾」、「隱匿」洗錢行為者，應為將被害人所匯
    入之款項由被告上開銀行帳戶提領、轉帳使來源合法化之人
    ，被告僅單純提供上開銀行帳戶，並無證據足以證明確有參
    與嗣後提款、轉帳等屬「掩飾」或「隱匿」之洗錢犯罪構成
    要件行為，實難僅以被告出售其所有名義上開銀行帳戶之行
    為，遽認即屬「掩飾」或「隱匿」之洗錢行為，至多僅可認
    定係對於綽號「阿華」之成年男子等人所組成之詐騙集團，
    為「掩飾」或「隱匿」因自己常業詐欺犯罪所得之財物之洗
    錢行為予以助力，此即與洗錢防制法第9 條第2 項之構成要
    件有間；且被告僅有出售上開銀行帳戶之行為，而對方承諾
    付予被告之報酬亦僅區區6000元，其可得之利益尚少，益難
    認被告有將實施常業詐欺犯行之人所為「掩飾」、「隱匿」
    之洗錢犯罪構成要件行為視為自己犯行之自己共同犯罪之意
    思，僅能認被告係基於幫助洗錢之不確定故意而為出售、交
    付上開銀行帳戶之便利綽號「阿華」之成年男子等人所組成
    之詐騙集團遂行其「掩飾」或「隱匿」因自己常業詐欺犯罪
    所得之財物或予以助力之洗錢構成要件以外之行為，自屬犯
    洗錢防制法第9 條第1 項、刑法第30條第1 項之幫助掩飾、
    隱匿因自己重大犯罪所得財物罪名，合併敘明。
四、被告同時地，以1 行為出售交付其所有名義之上開銀行帳戶
    行為，同時觸犯幫助常業詐欺罪及幫助洗錢罪之2 罪，為想
    像競合犯，應從較重之幫助常業詐欺罪處斷。檢察官認被告
    係基於概括犯意而為之連續犯，容有未洽。又，檢察官認為
    被告93年3 月18日，並販賣其台南區中小企業銀行內湖分行
    第0000000000000 號之帳戶，然被告堅決否認有何出賣該帳
    戶情事，且查無其他積極事證足以證明被告有此部分犯行，
    而此部分與前揭論罪科刑部分為實質一罪關係，故不另為無
    罪之諭知。另檢察官移送併辦部分，均與前述論罪科刑部分
    ，為一幫助常業詐欺之實質一罪關係，自為起訴效力所及，
    本院依法併與審理。
五、被告有事實欄所載犯罪科刑並執行完畢之情形，有卷附臺灣
    高等法院被告全國前案紀錄表可按，其受有期徒刑執行完畢
    後，5 年以內再犯本件有期徒刑以上之罪，為累犯，應依刑
    法第47條規定加重其刑。又被告所為幫助常業詐欺罪及幫助
    洗錢罪，均屬從犯，依刑法第30條第2 項之規定，宜減輕其
    刑，又被告於本院審理時有為有罪之陳述，坦承其本案犯罪
    之幫助洗錢犯意及行為，就被告所犯幫助洗錢罪名，應依洗
    錢防制法第9 條第5 項後段之規定，遞減輕其刑。前述並有
    加重及減輕情形，依法先加後減之。
六、爰審酌被告將銀行帳戶販賣予綽號「阿華」之成年男子等人
    供作常業詐欺犯罪及犯罪所得財物洗錢之用，造成犯罪偵查
    困難，幕後犯罪人得以逍遙法外，致使此類犯罪手法層出不
    窮，嚴重危害交易秩序與社會治安，及其智識、犯罪目的、
    手段尚稱平和、並未實際參與詐欺取財之犯行，可非難性較
    小及所得利益等一切犯罪情狀，量處如主文所示之刑。至被
    告出售上開銀行帳戶供洗錢所得之財物6000元，被告既已實
    際取得該款項，自應依洗錢防制法第12條第1 項之規定諭知
    沒收，如全部或一部不能沒收時，以其財產抵償之。
據上論斷，應依刑事訴訟法第273 條之1 第1 項、第284 條、第
299 條第1 項前段，洗錢防制法第9 條第1 項、第5 項後段、第
12條第1 項，刑法第11條前段、第340 條、第30條、第55條、第
47條判決如主文。
本案經檢察官樊家妍到庭執行職務。
中　　華　　民　　國　　94　　年　　6 　　月　　9 　　日
                  刑事第一庭法  官  邱志平
以上正本證明與原本無異。
對於本件判決如有不服，應於收受送達後10日內，向本院提出上
訴書狀，上訴於臺灣高等法院，並按他造當事人之人數附具繕本
。
中　　華　　民　　國　　94　　年　　6 　　月　　9 　　日
                            書記官  彭淑芳
附錄論罪法條：
洗錢防制法第9條第1項：
犯第 2 條第 1 款之罪者，處 5 年以下有期徒刑，得併科新臺幣
三百萬元以下罰金。
洗錢防制法第9條第5項：
犯前4 項之罪，於犯罪後6 個月內自首者，免除其刑；逾6 個月
者，減輕或免除其刑；在偵查或審判中自白者，減輕其刑。
洗錢防制法第12條第1項：
犯第 9 條之罪者，其因犯罪所得財物或財產上利益，除應發還被
害人或第三人者外，不問屬於犯人與否，沒收之。如全部或一部
不能沒收時，追徵其價額或以其財產抵償之。
中華民國刑法第340條：
以犯前條之罪為常業者，處1 年以上7 年以下有期徒刑，得併科
50000元以下罰金。
附表壹：
┌───┬───────┬─────┬─────────┐
│編  號│銀          行│ 開戶日期 │帳              號│
├───┼───────┼─────┼─────────┤
│  1   │玉山商業銀行內│93.3.18   │第0000000000000號 │
│      │湖分行        │          │                  │
├───┼───────┼─────┼─────────┤
│  2   │華南銀行七堵分│93.3.22   │第000000000000號  │
│      │行            │          │                  │
├───┼───────┼─────┼─────────┤
│  3   │台北富邦商業銀│93.3.22   │第000000000000號  │
│      │行汐止分行    │          │                  │
├───┼───────┼─────┼─────────┤
│  4   │中國信託商業銀│93.3.18   │第0000000000000號 │
│      │行瑞光分行    │          │                  │
└───┴───────┴─────┴─────────┘
附表貳：
┌──┬───┬───┬─────────┬──────┐
│ 編 │被害人│時  間│     詐欺事實     │  騙取金額  │
│ 號 │      │      │                  │ （新台幣） │
├──┼───┼───┼─────────┼──────┤
│    │      │      │甲○○接到電話，自│            │
│    │      │      │稱係警方，以其個人│            │
│    │      │      │資料已外洩為由，要│            │
│ 1  │甲○○│93.4.1│求依指示操作自動櫃│  99,987元  │
│    │      │19時許│員機更改資料，使王│            │
│    │      │      │女陷於錯誤，自其所│            │
│    │      │      │有之台新銀行帳戶轉│            │
│    │      │      │帳至附表壹編號2之 │            │
│    │      │      │被告帳戶。        │            │
├──┼───┼───┼─────────┼──────┤
│    │      │      │丁○○接到電話，自│            │
│    │      │      │稱為台灣銀行人員，│78,968元  │
│    │      │      │以其資料遭冒用，要│12,878元  │
│    │      │      │求持金融卡至自動櫃│9,999元   │
│    │      │      │員機按其指示，操作│            │
│ 2  │丁○○│93.4.2│變更資料，使丁○○├──────┤
│    │      │      │陷於錯誤，自其所有│            │
│    │      │      │之帳戶，3 次轉帳至│小計101,845 │
│    │      │      │附表壹編號4 之被告│            │
│    │      │      │帳戶。            │            │
├──┼───┼───┼─────────┼──────┤
│    │      │      │丙○○接到電話，自│            │
│    │      │      │稱為警方，台灣銀行│            │
│    │      │      │及「金融局偽卡緊急│99,987元  │
│ 3  │丙○○│93.4.3│處理中心」人員，以│86,686元  │
│    │      │14時許│其個人資料遭用為由│38,866元  │
│    │      │      │，要求至自動櫃員機│            │
│    │      │      │依其指示操作更正金├──────┤
│    │      │      │融卡防火牆，使張國│            │
│    │      │      │彬陷於錯誤，自其所│            │
│    │      │      │有之帳戶，分3 次轉│小計225,539 │
│    │      │      │帳至附表壹編號4 之│            │
│    │      │      │被告帳戶。        │            │
└──┴───┴───┴─────────┴──────┘
